ACORDAO-COMPLETO-2427741

ACÓRDÃO 9745/2020 ATA 32/2020 - SEGUNDA CÂMARA

VISTO, relatado e discutido este ato de admissão, oriundo da Diretoria Regional - atualmente Superintendência Estadual - da Empresa Brasileira de Correios e Telégrafos no Espírito Santo.
ACORDAM os ministros do Tribunal de Contas da União, reunidos em sessão da 2ª Câmara, ante as razões expostas pela relatora, e com fundamento nos arts. 71, inciso III, da Constituição Federal, 1º, inciso V, 39, inciso I, da Lei 8.443/1992, 1º, inciso VIII, 259, inciso I, e 260, §1º, do Regimento Interno, em:
9.1. considerar ilegal o ato de admissão tratado neste processo e negar-lhe registro;
9.2. determinar à Superintendência Estadual da Empresa Brasileira de Correios e Telégrafos no Espírito Santo que cientifique o interessado desta deliberação e encaminhe a este Tribunal, no prazo de 30 (trinta) dias, o comprovante de ciência.

Ato de admissão.

Segunda Câmara

Empresa Brasileira de Correios e Telégrafos - ECT - Diretoria Regional no Espírito Santo - DR/ES (extinta).

3. Interessado: Valter Burzlaff (CPF XXX.113.747-XX).

13.1. Ministros presentes: Aroldo Cedraz (na Presidência), Augusto Nardes, Raimundo Carreiro e Ana Arraes (Relatora).
13.2. Ministros-Substitutos presentes: Marcos Bemquerer Costa e André Luís de Carvalho.

ANA ARRAES

Adoto, como parte deste relatório, a instrução elaborada na Secretaria de Fiscalização de Pessoal - Sefip, que contou com a concordância de diretor técnico daquela unidade (peças 7-8) :
"INTRODUÇÃO
O presente processo versa sobre a admissão de Valter Burzlaff efetuada pela Diretoria Regional da ECT no Espírito Santo, com o parecer pela legalidade do Controle Interno.  O ato constante deste processo foi encaminhado a este Tribunal para apreciação, por intermédio do Sistema de Apreciação e Registro de Atos de Admissão e Concessões - Sisac, na forma dos arts. 2o, caput e inciso I, e 4o, caput, da Instrução Normativa - TCU 55/2007.
EXAME PRELIMINAR
De início, convém mencionar que a análise do ato em questão foi realizada por um sistema informatizado, que fez a verificação das informações cadastradas no sistema Sisac. Eventuais informações apontadas em campos de preenchimento não formatado (justificativa do Gestor de Pessoal) foram aferidas manualmente.
Importa dizer que as rotinas de crítica foram elaboradas e validadas por todas as Diretorias Técnicas da Sefip, levando em conta as peculiaridades desse tipo de ato. Os itens de verificação do sistema compreenderam os dados sobre o concurso; dados da admissão, posse e efetivo exercício; prazos legais no caso dos regimes RJU ou Loman; motivo da vaga e origem da vaga, caso o regime seja o da Lei 8.112/90; a natureza jurídica da Unidade Jurisdicionada e o regime jurídico a que está sujeito o (a) servidor (a) , assim como eventuais ocorrências de acumulação.
EXAME TÉCNICO
Admissão posterior à validade do concurso - justificativa do Gestor de Pessoal 
Após análise da contratação de Valter Burzlaff, no cargo de Agente de Correios, datada de 08/06/2015, cabe tecer as seguintes considerações.
A admissão em tela ocorreu após a validade do certame, de acordo com as informações disponibilizadas no Formulário de Admissão. Nesse sentido, o Gestor de Pessoal apresenta a seguinte justificativa, abaixo transcrita:
'DECISÃO PROFERIDA PELA 15ª VARA DO TRABALHO DE BRASÍLIA - DF NOS AUTOS DO PROCESSO DE NÚMERO 0001035-92.2013.5.10.0015 EM 19/11/2014 CONFIREMA A POSTERGAÇÃO DE VALIDADE DO CONCURSO PÚBLICO DE EDITAL DE SELEÇÃO EXTERNA 11/20111 DA EMPRESA BRASILEIRA DE CORREIOS E TELÉGRAFOS - ECT, ATÉ O TRÂNSITO EM JULGADO.'
A ação judicial citada pelo Gestor de Pessoal reporta-se a ação civil pública, com trâmite na 15ª Vara do Trabalho de Brasília/DF, que prorrogou por prazo indeterminado (até o julgamento do mérito) a vigência do concurso público regida pelo Edital n.º 11/2011 (peça 4, página 3) . Tal decisão ainda não transitou em julgado.
A validade do concurso, de acordo com o Edital 11/2011 é de 1 ano, podendo ser prorrogado, uma única vez, por igual período, de acordo com o item 10.21 abaixo (peça 3, página 13) :
'10.21 O prazo de validade do concurso esgotar-se-á após um ano, contados a partir da data de publicação da homologação do resultado final, podendo ser prorrogado, uma única vez, por igual período.'
No caso concreto, a homologação do concurso se deu em 27/07/2011 e a validade, de 1 ano prorrogado por mais 1 ano, se estendeu até 27/07/2013. No entanto, o interessado foi contratado em 08/06/2015, portanto quase 2 anos após ter expirado o certame.  
Cabe destacar que, em situações semelhantes às tratadas no presente processo, ou seja, admissões cujo certame público esteja regido pelo edital da ECT de 2011, ocorridas após a validade inicial do concurso, o Tribunal tem se manifestado pela negativa do registro dos atos, a exemplo do TC- Processo 023.760/2014-1, que culminou no Acórdão 3503/2016-TCU-Primeira Câmara.
Para melhor elucidação, trazemos à colação trechos do Voto condutor do citado Acórdão 3503/2016-TCU-Primeira Câmara, de relatoria do Ministro Benjamin Zymler, cuja sessão ocorreu em 31/05/2016:   
'10. Afora a inusitada indefinição quanto ao termo final do prazo de validade do concurso de 2011, chama especial atenção, no caso, a generalidade e a abrangência da sentença, que não especificou o quantitativo de empregos públicos ocupados de forma supostamente irregular e tampouco delimitou as dependências da ECT em que a falha teria ocorrido. Assim, mesmo unidades sem nenhum contrato temporário em vigor estão, pelo menos até o trânsito em julgado da deliberação, impedidas de selecionar empregados efetivos por meio de um novo certame, apenas podendo admitir os candidatos integrantes do chamado cadastro de reserva, aprovados, como dito, no concurso já há muito expirado.
11.	Em tais circunstâncias, considero de todo imprópria a emissão de juízo de legalidade relativamente a essas contratações.
12.	Aliás, seria incongruente emitir um tal juízo de legalidade, ordenando o registro das admissões, e, em paralelo, orientar a estatal a promover 'automaticamente' o desligamento dos empregados, 'com efeitos ex tunc', na hipótese de revogação da ordem judicial, como ora sugere o Ministério Público. 
13. 	De fato, uma vez registrados os atos, seria defeso à origem, mesmo na hipótese de reforma da sentença trabalhista, desconstituí-los unilateralmente. É que, tratando-se de atos complexos, também o TCU teria de participar do eventual desfazimento das admissões, consoante pacífica jurisprudência do Supremo Tribunal Federal (STF) , talhada em sua súmula nº 6:
'A revogação ou anulação, pelo Poder Executivo, de aposentadoria, ou qualquer outro ato aprovado pelo Tribunal de Contas, não produz efeitos antes de aprovada por aquele Tribunal, ressalvada a competência revisora do Judiciário. '
14.	Entendimento semelhante, vale dizer, encontra-se na súmula 199 desta Corte: 
'Salvo por sua determinação, não podem ser cancelados pela autoridade administrativa concedente os atos originários ou de alterações, relativos a aposentadoria, reformas e pensões, já registrados pelo Tribunal de Contas, ao apreciar-lhes a legalidade, no uso da sua competência constitucional. '
15.	Sem embargo, não tendo sido identificado nenhum excesso no cumprimento da decisão judicial pelos gestores da ECT, e nem sendo possível deles exigir comportamento diverso, à vista do princípio da continuidade do serviço público, tenho por asseguradas as admissões enquanto subsistir a prorrogação estabelecida pela Justiça.
16.	Por fim, lembro que a existência de decisão judicial na gênese de ato administrativo não impõe, necessariamente, seu registro pelo TCU. O ponto, inclusive, já foi abordado pelo STF, como na apreciação do MS 23.665-DF, quando o Ministro Maurício Corrêa, em voto acolhido à unanimidade pelo plenário da Corte Constitucional, anotou:
 ' (...) o Tribunal de Contas pode negar o registro de atos de aposentadoria, ainda quando objeto de decisões originárias de juízes ou tribunais, salvo aquelas em que for parte e que tenham como finalidade específica o registro respectivo. '
Cumpre ainda registrar trechos do voto do Ministro Bruno Dantas, condutor do Acórdão 6327/2016-TCU-Primeira Câmara, em que deixa de apreciar situações semelhantes pelo sobrestamento para acompanhar a jurisprudência do Tribunal no sentido de negar registro, in verbis:
5.	Na primeira oportunidade em que o presente feito foi submetido a meu gabinete, determinei o seu sobrestamento por considerar que seria mais apropriado aguardar o desfecho da referida Ação Civil Pública 0001035-92.2013-5-10-0015 antes da apreciação de admissões que nela encontram amparo. Contudo, ao reavaliar as circunstâncias singulares do caso, permito-me reavaliar meu posicionamento original para acompanhar a linha jurisprudencial já construída pelo TCU em torno do tema, no sentido de negar registro às admissões desse gênero, sem prejuízo de ressaltar que elas estão com seus efeitos assegurados enquanto subsistir a prorrogação estabelecida pela Justiça.
6.	Além disso, esse posicionamento vai ao encontro da preocupação que tenho por vezes externado a meus pares acerca da necessidade de resguardo da unidade jurisprudencial desta Corte de Contas, pressuposto inexorável que tem orientado a formação de minha convicção no mister de julgador. 
7.	Por fim, cumpre informar que o sobrestamento por mim anteriormente determinado tem contribuído para o indesejável aumento na quantidade de concessões pendentes de exame pelo TCU, com consequente sobrecarga dos trabalhos levados a efeito pela Secretaria de Fiscalização de Pessoal, sendo este mais um motivo que me leva a acompanhar, em sua essência, o encaminhamento alvitrado nos pareceres precedentes.
É oportuno salientar o entendimento da Ministra Ana Arraes, na oportunidade em que, ao analisar situação semelhante à tratada no presente processo, por meio do TC- Processo 019.614/2017-9, entendeu que deveria aplicar-se a negativa de registro às admissões da ECT regidas pelo edital de 2011 ocorridas após a primeira validade. É o que se verifica pelos trechos do voto condutor do Acórdão 8929/2017-TCU-Segunda Câmara, a seguir transcritos:
4. A proposta encontra amparo em diversas decisões deste Tribunal acerca da matéria, dentre elas os acórdãos 2.463/2015, 2.464/2015, 2.595/2015, 3.091/2015, 3.251/2015, 3.252/2015, 3.617/2015, 3.618/2015, 3.503/2016 e 6.327/2016, todos da 1ª Câmara. 
5. Nas mencionadas deliberações, este Tribunal entendeu que seria imprópria a emissão de juízo de legalidade relativamente a tais contratações haja vista a indefinição do prazo de validade do concurso de 2011 e a generalidade e a abrangência da sentença. 
6. Nesse diapasão, deve-se negar registro aos referidos atos de admissão e determinar à Diretoria Regional da ECT em São Paulo - Interior que acompanhe os desdobramentos da citada ação civil pública. 
O posicionamento acima mencionado foi reiterado pela Ministra Ana Arraes ao apreciar situação semelhante tratada nos TC- Processo 019.606/2017-6 e TC-Processo 025.661/2018-3, os quais culminaram nos Acórdãos 8928/2017 e 571/2019, ambos da 2ª Câmara. 
CONCLUSÃO
Esta Unidade Técnica considera que ao ato de Valter Burzlaff, constante do processo em tela, deve ser negado o registro, considerando a jurisprudência do Tribunal sobre a matéria consoante Acórdãos 3503/2006, 3618/2015, 3617/2015, 3252/2015, 3251/2015, 3091/2015, 2595/2015, 2464/2015, 2463/2015, todos da 1ª Câmara, bem assim pelos Acórdãos 8929/2017, 8928/2017 e 571/2019, todos da 2ª Câmara.
PROPOSTA DE ENCAMINHAMENTO 
Ex positis, de conformidade com o preceituado no artigo 71, inciso III, da Constituição Federal de 1.988; c/c os artigos. 1º, inciso V, e 39, inciso I, da Lei 8.443/1992, c/c os artigos 1º, inciso VIII, 260, §§ 1 e 2º, do Regimento Interno/TCU, e tomando por base as informações prestadas pelo órgão de controle interno e as verificações feitas pela unidade técnica, na forma prevista no artigo 260, caput, do Regimento Interno-TCU, proponho:
negar registro ao ato de Valter Burzlaff constante do presente processo;
determinar à Diretoria Regional da ECT no Espírito Santo que:
b.1) 	acompanhe os desdobramentos da Ação Civil Pública 0001035-92.2013-5-10-0015, em trâmite na Justiça Trabalhista da 10ª Região, e, caso venha a ser desconstituída a sentença ora favorável ao interessado, torne sem efeito seu ato de admissão nos quadros da entidade, bem como providencie o cadastramento do respectivo desligamento no sistema Sisac:
b.2) 	dê ciência da deliberação que vier a ser adotada ao interessado Valter Burzlaff."
2.	O Ministério Público junto ao TCU divergiu parcialmente dessa proposta de encaminhamento, nos termos do parecer a seguir transcrito (peça 9) :
	"Trata-se de admissão de Valter Burzlaff (peça 5) , empregado no âmbito da Diretoria Regional da ECT no Espírito Santo - DR/ES, com parecer pela legalidade emitido pelo controle interno.
	A seu turno, a Secretaria de Fiscalização de Pessoal manifestou-se nos seguintes termos, seguindo a jurisprudência então dominante nesta Corte sobre tais admissões:
a) negar registro ao ato de Valter Burzlaff constante do presente processo;
b) determinar à Diretoria Regional da ECT no Espírito Santo que:
b.1) acompanhe os desdobramentos da Ação Civil Pública 0001035-92.2013-5-10-0015, em trâmite na Justiça Trabalhista da 10ª Região, e, caso venha a ser desconstituída a sentença ora favorável ao interessado, torne sem efeito seu ato de admissão nos quadros da entidade, bem como providencie o cadastramento do respectivo desligamento no sistema Sisac:
b.2) dê ciência da deliberação que vier a ser adotada ao interessado Valter Burzlaff.
	O Tribunal de Contas da União modificou o seu posicionamento sobre a matéria. Os atos das admissões efetuadas pela ECT após o prazo de validade do concurso, com amparo na Ação Civil Pública 0001035-92.2013-5-10-0015, tinham os respectivos registros negados, sem a manifesta emissão de juízo acerca da legalidade dessas admissões.
	O Acórdão 1106/2020-TCU-Plenário aperfeiçoou a antiga sistemática, de modo que as contratações da espécie serão efetivamente apreciadas e consideradas ilegais, conforme se extrai da leitura do voto complementar, in verbis:
Voto Complementar
Na sessão de 11 de março de 2020, o e. Min. Benjamin Zymler pediu vista do presente processo, oportunidade em que foi adiada a discussão da matéria objeto dos autos. Em seu voto revisor dissentiu da proposta por mim apresentada, por considerar imprópria a emissão de juízo de legalidade relativamente às contratações realizadas posteriormente à expiração do prazo improrrogável do concurso público. Como conclusão, propôs considerar os atos ilegais e negar-lhes registro.
2. Após analisar as questões trazidas por Sua Excelência, observo que a despeito de as propostas terem encaminhamentos opostos, no caso em exame há poucas diferenças práticas, tendo em vista que o posicionamento pela ilegalidade dos atos não implicará em desfazimento das contratações, haja vista o provimento jurisdicional que lhes garante a continuidade.
3. Também agradeço ao ministro revisor pela alteração em sua proposta para que o Tribunal em vez de apenas 'negar registro ao ato', explicite efetivamente a decisão sobre o mérito do ato de admissão, julgando-lhe ilegal para, então, negar o registro.
4. Portanto, a despeito de considerar válidas as avaliações por mim delineadas no voto inicial, acompanho a solução de mérito do revisor para considerar ilegais os atos, em razão da pouca distinção prática da aplicação entre as duas propostas e do acolhimento, pelo revisor, da indicação expressa na parte dispositiva do acórdão do juízo de mérito sobre os atos em apreço.
Ante o exposto, acompanho a proposta apresentada por Sua Excelência, e voto por que seja adotada a deliberação ora submetida a este Colegiado.
 (...) 
Acórdão
VISTOS, relatados e discutidos estes autos, que tratam de atos de admissão oriundos da Diretoria Regional da ECT em São Paulo/interior.
ACORDAM os ministros do Tribunal de Contas da União, reunidos em sessão do Plenário, ante as razões expostas pela relatora, e com fundamento nos arts. 71, inciso III, da Constituição Federal, 1º, inciso V, 39, inciso I, da Lei 8.443/1992, 259, inciso I, e 260, §1º, do Regimento Interno, em:
9.1. considerar ilegais e negar registro aos atos de admissão tratados neste processo;
9.2. determinar à Diretoria Regional da ECT em São Paulo Interior que:
9.2.1. acompanhe os desdobramentos da Ação Civil Pública 0001035-92.2013-5-10-0015, em trâmite na Justiça Trabalhista, e adote as medidas pertinentes em caso de desconstituição da sentença que estendeu por prazo indeterminado a validade do concurso público regido pelo Edital 11/2011;
9.2.2. dê ciência desta deliberação aos interessados.
	O ato foi encaminhado em 2/9/2015, de modo que pode ser apreciado por este Tribunal, pois não houve o decurso do prazo de cinco anos fixado pelo Supremo Tribunal Federal, no âmbito do RE 636.553, para a apreciação de concessões da espécie, por parte do Tribunal de Contas da União.
	Ante o exposto, o Ministério Público de Contas manifesta-se pela ilegalidade e negativa de registro do ato de admissão autuado neste processo e acompanha a unidade técnica, em relação à determinação proposta no item 'b' da instrução, ajustando-se o nome da unidade destinatária, tendo em vista que a DR/ES consta como extinta."
	É o relatório.

não há.

Procurador Júlio Marcelo de Oliveira.

ATO DE ADMISSÃO. CONTRATAÇÃO APÓS EXPIRAR VALIDADE DE CONCURSO PÚBLICO, DURANTE PRORROGAÇÃO ESTABELECIDA JUDICIALMENTE. ILEGALIDADE. NEGATIVA DE REGISTRO. CONTINUIDADE DA RELAÇÃO CONTRATUAL ENQUANTO AMPARADA POR DECISÃO JUDICIAL. DETERMINAÇÃO PARA ACOMPANHAR OS DESDOBRAMENTOS DE AÇÃO CIVIL PÚBLICA.

ATOS DE ADMISSÃO (ADS)

Secretaria de Fiscalização de Pessoal (Sefip).

Está em exame ato de admissão oriundo da Diretoria Regional - atualmente Superintendência Estadual - da Empresa Brasileira de Correios e Telégrafos no Espírito Santo.
2.	A Secretaria de Fiscalização de Pessoal - Sefip opinou pela negativa de registro do ato porque a admissão ocorreu após esgotada a validade do correspondente concurso público, cujo prazo fora prorrogado por decisão proferida na Ação Civil Pública 0001035.92-2013.5.10.0015, em trâmite na Justiça do Trabalho.
3.	O Ministério Público junto ao TCU - MPTCU, em divergência parcial, defendeu a ilegalidade do ato, e não somente a negativa de registro, na forma deliberada no recente Acórdão 1106/2020-TCU-Plenário, de minha relatoria, proferido no TC Processo 000.909/2018-1. 
4.	De fato, a proposta da Sefip encontrava amparo em diversas deliberações proferidas pelo Tribunal (itens 9-13 da instrução) . Entretanto, após análise mais aprofundada do assunto quando da edição do acórdão mencionado, percebi que a via até então adotada pelo TCU, de negar registro aos atos de admissão sem manifestação quanto à sua legalidade, ou não, apresentava lacuna lógica essencial. 
5. 	A decisão pela negativa de registro clama por fundamento jurídico necessariamente vinculado à sua ilegalidade, nos termos dos arts. 260, §1º, do Regimento Interno e 6º, inciso II, da Resolução-TCU 206/20007 (na redação dada pela Resolução-TCU 237/2010) .
6.	Perante o voto revisor do ministro Benjamin Zymler naquele processo, que considerou imprópria, como proposto pelo representante do MPTCU, a emissão de juízo de legalidade relativamente às contratações realizadas posteriormente à expiração do prazo improrrogável do concurso público, aderi à conclusão pela ilegalidade, ao observar que, a despeito dos encaminhamentos opostos dos pareceres, havia poucas diferenças práticas entre eles, tendo em vista que o pronunciamento deste Tribunal pela ilegalidade dos atos não implicaria desfazimento das contratações de imediato, em face do provimento jurisdicional que lhes garante a continuidade, pelo menos, até a deliberação final da Justiça Trabalhista.
7.	Conforme informações contidas nas peças 2-5, o concurso público que propiciou a admissão tratada neste processo teve a seguinte data de validade no caso concreto, incluindo a prorrogação de um ano prevista no edital:
	Nome
	Cargo
	Data de validade do concurso
	Data de admissão

	Valter Burzlaff
	Agente de Correios - Atividade Comercial
	27/07/2013
	08/06/2015

8.	Assim, a admissão efetivamente ocorreu em período posterior à validade do certame, estabelecida no ato convocatório. 
9.	Em consequência, diante, em especial, das disposições do art. 37, inciso III, da Constituição Federal de 1988, impõe-se considerar ilegal o ato em tela e negar-lhe registro.
10.	Cumpre informar que os embargos de declaração opostos no âmbito da citada ação civil pública no Tribunal Superior do Trabalho foram apreciados em 12/8/2020[footnoteRef:2] e rejeitados.  [2:  conforme informações consultadas, em 2/9/2020, no endereço eletrônico:http://aplicacao4.tst.jus.br/consultaProcessual/consultaTstNumUnica.do?consulta=Consultar&conscsjt=&numeroTst=1035&digitoTst=92&anoTst=2013&orgaoTst=5&tribunalTst=10&varaTst=0015&submit=Consultar] 
11.	Por fim, anoto que o ato deu entrada no Tribunal em 2/9/2015, há menos de cinco anos, não sendo aplicável, portanto, o procedimento de contraditório e ampla defesa preconizado pelo Acórdão 587/2011-TCU-Plenário, da relatoria do ministro Valmir Campelo.
	Ante o exposto, ao acolher os fundamentos dos pareceres no que diz respeito à ilegalidade do ato, VOTO por que o Tribunal adote a minuta de acórdão que submeto à consideração deste Colegiado.
TCU, Sala das Sessões Ministro Luciano Brandão Alves de Souza, em 15 de setembro de 2020.
ANA ARRAES 
Relatora